最高法院民事判決　　　　　　　　　　　　　　　八十八年度台上字第一○一三號
　　上 訴 人　乙○○
　　被上訴人　甲○○
右當事人間請求返還借款事件，上訴人對於中華民國八十七年六月二十三日台灣高等
法院第二審判決（八十七年度上字第二九六號），提起上訴，本院判決如左：
    主  文
上訴駁回。
第三審訴訟費用由上訴人負擔。
    理  由
本件上訴人主張：被上訴人於民國七十八年九月至十一月間，以需款週轉為由，先後
向伊借款，金額共新台幣（下同）二百九十二萬元，履經催討，均砌詞推拖，爰以起
訴狀繕本之送達，為催告返還借款之意思表示等情，求為命被上訴人如數給付並加付
法定遲延利息之判決。
被上訴人則以：伊於七十八年八、九月間存入銀行之定期存款高達三千餘萬元，並無
借款之必要；且當時上訴人因生活匱乏，伊尚且按月資助其生活費用，上訴人亦無出
借金錢之資力。伊所收受之二百九十二萬元，係上訴人清償前欠伊之借款等語，資為
抗辯。
原審斟酌全辯論意旨及調查證據之結果，以：上訴人主張之事實，固據提出支票三張
及存摺（均影本）為證。被上訴人對於收受上開支票三張，金額共二百九十二萬元之
事實，亦不爭執，惟否認係借貸，辯稱係上訴人清償其前欠之借款等語。查金錢借貸
契約為要物契約，因金錢之交付而生效力。惟交付金錢之原因多端，或為買賣，或為
贈與，或因其他之法律關係而為交付，情狀千殊，非謂一有金錢之交付，即得推論授
受金錢之雙方即屬消費借貸關係。故主張因消費借貸關係而交付金錢之當事人，仍應
就其雙方間有消費借貸之合意，並基此合意而交付金錢之事實，負舉證責任。上訴人
所舉證人喻沁池雖供證：與上訴人聊天時，曾聽上訴人說公司要作業績，她要借錢給
莫董（指被上訴人）等語，惟係上訴人與證人聊天時，傳聞之言，並非對上訴人所主
張借款之事實，所親見親聞，尚無證據力。另一證人張振經即上訴人之配偶雖證稱：
七十八年九月至十一月間，甲○○告訴我們其公司要增資，需現金週轉，乙○○即分
別交付一百十二萬元、一百十七萬元及六十三萬元予甲○○……等語。惟此與上訴人
告訴訴外人王嘉芸等人涉有偽造文書罪嫌時，主張上開支票計二百九十二萬元，係交
付甲○○認股等語，不相符合，有台灣台北地方法院檢察署八十三年度偵字第二九二
二號不起訴處分書可按。上訴人在前開刑事案件偵查中所主張，與本件訴訟所為主張
既屬相異，證人張振經上開證述之詞，亦與上訴人之主張異，已難憑採。且查上訴
人曾於八十二年六月間向訴外人沈黃玉英借款五百萬元，並簽發一千五百萬元之支票
予該貸與人等情，亦有被上訴人所提出為上訴人所不爭執之同意書附卷可按。倘上訴
人確於七十八年九至十一月間，借貸二百九十二萬元予被上訴人，竟事隔多年未為催
討，以資挹注，亦與常情有違。此外，上訴人既尚不能舉證證明兩造間有消費借貸之
合意，其依消費借貸關係，請求被上訴人給付系爭二百九十二萬元之借款本息，尚非
有據，為其心證所由得，復說明上訴人其他主張與攻擊方法之取捨意見及不必再予審
酌之理由，爰維持第一審所為上訴人敗訴判決，駁回其上訴，經核於法尚無違誤。末
按當事人主張有金錢借貸關係存在，須就其發生所須具備之特別要件即金錢之交付與
借貸意思表示相互一致負舉證責任，若僅證明有金錢之交付，未證明借貸意思表示互
相一致者，尚不能認有金錢借貸關係存在。次查民事訴訟如係由原告主張權利，應先
由原告負舉證之責，若原告先不能舉證，以證實自己主張之事實為真實，則被告就其
抗辯事實即令不能舉證，或所舉證據尚有疵累，亦應駁回原告之請求。原審以上訴人
尚不能舉證證明有其所主張之消費借貸關係存在，而為上訴人不利判決，並不違背法
令。上訴論旨仍就原審取捨證據、認定事實之職權行使，指摘原判決不當，聲明廢棄
，難認有理由。
據上論結，本件上訴為無理由。依民事訴訟法第四百八十一條、第四百四十九條第一
項、第七十八條，判決如主文。
中      華      民      國    八十八    年      五      月     十四     日
                              最高法院民事第五庭
                                  審判長法官  洪  根  樹
                                        法官  謝  正  勝
                                        法官  劉  福  來
                                        法官  黃  熙  嫣
                                        法官  朱  建  男
      右正本證明與原本無異
                                              書  記  官
中      華      民      國    八十八    年      六      月      三      日
